臺灣高等法院民事判決　　　　　　　　 94年度重上字第232號
上　訴　人　交通部公路總局西部濱海公路北區臨時工程處
法定代理人　甲○○
訴訟代理人　蔡文燦律師
複代理人　　黃欣欣律師
被上訴人　　德昌營造股份有限公司
法定代理人　乙○○
訴訟代理人　李家慶律師
　　　　　　吳至格律師
　　　　　　賴文萍律師
複代理人　　任雅侖律師
上列當事人間給付工程款事件，上訴人對於中華民國94年2月21
日臺灣桃園地方法院92年度重訴字第292號第一審判決提起上訴
，本院於96年5月29日言詞辯論終結，判決如下：
    主  文
原判決關於命上訴人給付部分，與該部分假執行宣告，及關於上
訴部分訴訟費用之裁判均廢棄。
上開廢棄部分，被上訴人在第一審之訴及假執行之聲請均駁回。
第一、二審訴訟費用關於上訴部分，由被上訴人負擔。
    事實及理由
壹、程序方面：
一、按當事人喪失訴訟能力或法定代理人死亡或其代理權消滅者
    ，訴訟程序在有法定代理人或取得訴訟能力之本人，承受其
    訴訟以前當然停止；上開應承受訴訟人，於得為承受時，應
    即為承受之聲明，民事訴訟法第170條、第175條第1項分別
    定有明文。本件上訴人之法定代理人原為陳建祥，嗣於民國
    94年9月21日本院審理期間變更為甲○○，並具狀向本院聲
    明承受訴訟（見本院卷(二)第58頁及卷(三)第210至212頁），應
    予准許。
二、本件上訴人原上訴聲明請求廢棄原判決關於命其給付超過新
    台幣（下同）470萬467元部分（見本院卷(一)第13頁），嗣擴
    張上訴聲明，請求就原判決不利上訴人部分全部廢棄，有民
    事擴張上訴聲明狀在卷可稽（見本院卷(二)第106頁），核屬
    擴張應受判決事項之聲明，依民事訴訟法第463條、第255條
    第1項第3款之規定，亦應准許。
貳、實體方面：
一、被上訴人主張：
  （一）本件起訴時雖將「交通部公路總局東西向快速道路北區
        工程處」列為被告，惟政府機關僅為國家公法人之機關
        ，並非公法人本身，訴訟所生之私法上權利義務關係，
        仍係歸屬於國家（公法人），從而政府機關不論裁撤、
        改隸或合併，國家公法人仍存在，權利主體（或權利能
        力）並未變動或消滅，尚不得率與自然人死亡或法人解
        散同視。本件原列為被告之上開北區工程處，既非權利
        義務之主體，故本件訴訟自亦不因該北區工程處裁撤而
        不合法。
  （二）兩造於85年4月25日簽定「東西向快速公路觀音大溪線
        E102標（17K+200-20K+000）新建工程」合約（下稱系
        爭合約），約定由其承攬施作東西向快速公路觀音大溪
        線E102標（17K+200-20K+000）新建工程（下稱系爭工
        程），合約總金額11億4942萬2452元，按實際驗收數量
        結算。系爭工程嗣於85年4月29日開工，89年12月18日
        施作完成，並於90年5月24日經上訴人正式驗收合格。
        惟自系爭工程開工後，因賀伯颱風襲台，水利主管機關
        於86年5月間起加強河川管理，嗣並全面禁止開採河川
        砂石，造成國內砂石價格急速跳漲，致使施工所購買混
        凝土（主要成分為砂石）成本驟增，系爭合約中雖無物
        價指數調整之約定，惟此項砂石價格上漲幅度高達40%
        、50%，程度上已非一般物價波動所得比擬，亦非兩造
        於訂約時所得合理預見，倘仍依原合約金額計付，顯失
        公平，自應有情事變更原則之適用，此觀交通部針對該
        次砂石價格上漲事件，於87年9月訂頒「交通部暨所屬
        各機關因應國內砂石價格上漲之物價補償或調整方案」
        （下稱交通部方案），亦可印證確實有依情事變更原則
        調整工程款之必要，且該交通部方案計算公式A×D×（
        B/C-1.06）×1.15亦得供作本件調整工程款之計算參考
        。
  （三）本件請求調整工程款之期間為自86年6月至89年12月所
        增加之支出。如依本工程86年6月5日第18期估驗計價單
        （被上證7號）所示，迄86年5月混凝土施作之數量為2
        萬6492立方公尺，而合約全部混凝土數量為19萬775立
        方公尺，則本工程於86年6月後施作之混凝土數量應為
        16萬4283立方公尺（000000-00000=164283）。其中向
        利陽實業股份有限公司（下稱利陽公司）採購之混凝土
        部分，被上訴人即增加費用4311萬7977元（參被上證13
        號）；向華虹實業股份有限公司（下稱華虹公司）採購
        之混凝土，被上訴人增加成本639萬6795元（參被上證
        20號）；向永炬企業股份有限公司（下稱永炬公司）購
        買混凝土增加成本269萬9795元（參被上證23號）。
  （四）系爭工程契約應為買賣與承攬混合之契約，不適用民法
        第127條第7款2年時效規定，應為一般15年時效。縱認
        本件有民法第127條2年時效期間之適用，亦應自驗收時
        起算時效期間，而本工程於90年5月24日驗收，有上訴
        人核發之結算驗收證明書可稽（原證28號），然被上訴
        人不僅於91年10月16日向行政院公共工程委員會採購申
        訴審議委員會（下稱工程會）申請調解（原證二號參照
         ），未怠於行使權利，並於92年5月22日發函中斷時效
        （原證29號），且於92年7月16日即6個月內提起本件訴
        訟，是本件請求並未罹於時效。
  （五）參考交通部方案計算公式，調整後上訴人應增加給付
        4214萬4788元（未稅）。爰依民法第227條之2第1項之
        規定，求為命上訴人應給付被上訴人4214萬4788元，及
        其中2893萬6956元部分自調解聲請書送達翌日即91年10
        月29日起、其餘1320萬7832元部分自起訴狀繕本送達翌
        日即92年8月20日起，均加計法定遲延利息暨按5%計算
        之加值型營業稅之判決等語。
二、上訴人則以：
  （一）本件被上訴人起訴時，係以不存在之機關「交通部公路
        總局東西向快速道路北區工程處」為被告，起訴顯不合
        法。上訴人雖承辦上開機關後續業務，惟此不能改變本
        件被上訴人起訴不合法之狀態。
  （二）兩造於系爭合約第11條已約定「無論工料漲落與否均按
        合約單價辦理」，參酌最高法院43年台上字第279號判
        例意旨，兩造均應受上開約定之拘束，而無情事變更原
        則之適用。況依被上訴人提出其向第三人購買混凝土之
        單價，僅從每立方公尺640元上漲為670元，依原證18及
        上訴人結算書所示，被上訴人因混凝土實際增加支出之
        金額為381萬5490，對照混凝土合約總金額1億5707萬
        2748元，約僅占2.43%，若對照結算總工程款11億1758
        萬3256元，更僅占0.341%，且被上訴人向第三人購入混
        凝土之單價均遠低於兩造合約單價，足證本件並無依原
        有效果顯失公平之情事。又系爭工程之開工日期為85年
        4 月29日，預定完工日期為88年10月20日，是被上訴人
        未依工程進度施工，可歸責於被上訴人之事由肇致增加
        支出，不應由上訴人承擔砂石價格上漲之不利益。再者
        ，被上訴人雖提出其向訴外人利陽公司、華虹公司、永
        炬公司購買混凝土數量之單據，惟是否將所購買之混凝
        土全部用於系爭工程，無法得知，自不得據此認定情事
        變更。
  （三）按「交通部暨所屬各機關因應國內砂石價額上漲補償或
        調整方案」之依據，已載明係「主辦機關在考慮公平合
        理原則下依照個案承商所提出之證明文件，就工期及成
        本，評估實際執行所受影響程度，予以適當之補償與調
        整」之旨。故補償或調整之前提，應依個案評估，就承
        商所提出之證明文件，證明已受影響之情況下，始予適
        當之補償或調整，本件被上訴人未能提出任何證明文件
        ，證明已受影響之情況下，自無交通部上開方案之適用
        。
  （四）兩造合約第7條付款辦法約定本件工程係於每月5日及20
        日各估驗一次，按已完成數量計價付款95%，其餘5%保
        留。依被上訴人主張調整增加各期給付所示，其最末日
        期為89年12月20日，計至本件92年7月18日起訴時，已
        逾2年承攬報酬請求權時效，其請求權亦罹於時效而消
        滅等語。
三、原審判命上訴人應給付被上訴人2590萬5531元之本金及各按
    5%計算之加值型營業稅、遲延利息，另分別酌定金額為准免
    假執行之宣告，並駁回被上訴人其餘之訴及該部分假執行之
    聲請。上訴人就其敗訴部分聲明不服，提起上訴聲明：原
    判決不利上訴人部分廢棄。上開廢棄部分，被上訴人在第
    一審之訴及假執行之聲請均駁回。被上訴人就其敗訴部分則
    未聲明不服（此部分已確定），其於本院答辯聲明：駁回上
    訴人之上訴。
四、本件經依民事訴訟法第463條準用同法第270條之1第1項第3
    款規定，整理並協議簡化爭點及不爭執點後，兩造同意僅就
    言詞辯論時所陳述之事實及主張之法律關係為論斷。查兩造
    就：
  （一）系爭合約工程由被上訴人承攬施作，合約總金額11億
        4942萬2452元，按實際驗收數量結算，工程款依系爭合
        約第7條付款辦法給付，亦即於每月5日及20日各估驗1
        次，按已完成數量計價付款95%，其餘5%保留至全部工
        程完工經上訴人正式驗收合格後1次付清。關於工程單
        價之調整方式，兩造於85年4月25日簽約時，選擇約定
        無論工料漲落與否均按合約單價辦理。
  （二）本件工程於85年4月29日開工，預定完工日期為88年10
        月20日，嗣兩造合意將預定完工日期展延至89年12月18
        日，被上訴人實際完工日期為90年1月6日，並於90年5
        月24日經上訴人正式驗收合格。92年5月22日被上訴人
        發函通知上訴人應增加給付上開工程款，該通知於翌（
        23）日送達上訴人。
    等情不爭執，並有系爭合約（見原審卷(一)第13至21頁）本院
    96年4月9日準備程序筆錄（見本院卷(三)第118頁正面）、營
    繕工程結算驗收證明書在卷可稽（見原審卷(一)第220頁）、
    被上訴人函（見原審卷(一)第221至222頁）、本院95年7月3日
    準備程序筆錄（見本院卷(二)第200頁）在卷可稽，自堪信為
    真實。惟被上訴人主張系爭工程開工後，水利主管機關於86
    年5月間起，加強河川管理並全面禁止開採河川砂石，造成
    國內砂石價格急速跳漲，致使施工購買混凝土成本驟增，應
    有情事變更原則之適用，應參酌交通部方案而為調整或補償
    工程款等情，則為被上訴人所否認，並以前開情詞置辯。是
    以本件兩造爭執之重點厥為：
  （一）以不存在之機關為被告起訴，是否合法。
  （二）本件有無情事變更原則之適用。
  （三）被上訴人之請求權是否罹於時效。
五、以不存在之機關為被告起訴，是否合法：
  （一）按國家為公法人，在實體法上有權利能力，在訴訟法上
        有當事人能力，而國家掌管事務備極繁劇，勢必分設機
        關各司其事，並基於法律之授權各自執行其職務，用符
        設官分治之原意，為因應實務上之需要，民事訴訟法於
        第40條第4項規定：「中央或地方機關，有當事人能力
        。」惟政府機關僅為國家公法人之內部機關，並非公法
        人本身，訴訟所生之私法上權利義務關係仍屬於國家公
        法人所享有，政府機關本身並非私法上權利義務關係之
        主體。從而，政府機關不論裁撤、改隸或合併，國家公
        法人仍存在，權利主體（權利能力）並未變動或消滅，
        尚不得與自然人死亡或法人解散同視。
  （二）本件被上訴人於92年7月18日向原審起訴，所列被告為
        「交通部公路總局東西向快速公路北區工程處」，法定
        代理人為王敏雄，此有民事起訴狀在卷可稽（見原審卷
        (一)第3頁），惟該機關於起訴前92年7月16日即已裁撤，
        業務併入上訴人即「交通部公路總局西部濱海公路北區
        臨時工程處」。是被上訴人即原審原告以欠缺當事人能
        力之「交通部公路總局東西向快速公路北區工程處」為
        被告，其起訴要件自有欠缺，然依民事訴訟法第249條
        第1項但書之規定，此項情形係屬於可以補正之事項。
        經查，被上訴人於原審92年10月13日辯論期日提出之補
        充理由書狀，已補充更正所訴被告為上訴人機關（見原
        審卷(一)第137頁），再依同法第40條第4項中央或地方機
        關，有當事人能力之規定，顯見起訴之初當事人能力瑕
        疵一情，業經補正，本件訴訟要件已無欠缺。此不同於
        自然人兼具實體法上權利主體及訴訟法上當事人之地位
        ，如就已死亡之自然人起訴，不生能力補正問題。惟本
        件上訴人係政府機關，僅為訴訟法上當事人，故上訴人
        所辯被上訴人起訴不合法一情，應無足採。
六、本件有無情事變更原則之適用：
  （一）按「契約成立後，情事變更，非當時所得預料，而依其
        原有效果顯失公平者，當事人得聲請法院增、減其給付
        或變更其他原有之效果。」民法第227條之2第1項定有
        明文，另依民法債編施行法第15條之規定，於89年5月5
        日民法債編修正施行前發生之債，固有該條文適用。然
        所謂情事變更，係指債之關係成立後，其成立當時之環
        境或基礎有所變動，非契約成立當時所得預料，且其變
        動純屬客觀之事實，無因可歸責於當事人之事由所引起
        ，依一般觀念，認為如依其原有效果顯然有失公平而言
        。
  （二）兩造不爭執系爭工程合約簽定時，於第11條已約定「訂
        約時由乙方（即本件被上訴人）按下列方式擇一辦理：
        (一)無論工料漲落與否均按合約單價計價。(二)依合約附件
        工程發包按物價總指數調整說明辦理」。然被上訴人於
        85年4月25日契約成立時，已選擇第一種方式，即無論
        工料漲落與否均按合約單價計價辦理，並明示刪除其得
        按物價總指數調整單價之選項。故就契約成立當時而言
        ，被上訴人顯已認知並拋棄未來情事變更，關於工料漲
        落之調整給付請求，此不同於契約當事人於締約時未為
        何約定，或未賦予他方選擇要否依物價調整給付之情形
        ，為求公平，乃有增減給付、變更原有效果規定之適用
        。從而，兩造間契約既有此排除調整單價之特約事項，
        被上訴人得否事後再為主張情事變更，非締約當時所得
        預料，顯非無疑。
  （三）再者被上訴人主張其向訴外人利陽公司、華虹公司、永
        炬公司購買混凝土增加成本一情，固據被上訴人提出預
        訂買賣契約書（見原審卷(一)第171至182頁）、及上開訴
        外人利陽公司、華虹公司、永炬公司開立之統一發票為
        證（見本院卷(二)第134、141、178、181、184、186、
        187頁），惟此經上訴人爭執，辯稱被上訴人是否將所
        購買之混凝土全部用於系爭工程，無法得知，不得據此
        認定有增加成本，達於情事變更狀況。經查：
        就上開被上訴人與華虹公司89年7月4日簽訂用於系爭
          工程之預訂買賣契約書，所載訂購140KG、265KG材料
          混凝土數量分別為106立方公尺、32立方公尺（見原
          審卷(一)第181頁），然被上訴人提出華虹公司開立請
          款之統一發票，上開140KG、265KG混凝土數量分別記
          載為339.5立方公尺、34立方公尺（見本院卷(二)第178
          頁），均高於買賣契約所載數量，從而上訴人爭執是
          否用於系爭工程，並非無稽。遑論被上訴人始終未能
          提出其向上開利陽等3家公司所購之混凝土，均送達
          系爭工程施工場所，用於系爭工程之證明資料，故被
          上訴人所舉統一發票，不得遽採為系爭工程增加混凝
          土購買成本之證據。
        再者，兩造間合約就系爭工程施作之混凝土，已有價
          量之合意，此有上訴人於投標時提出之單價分析表之
          記載可參（見本院卷(二)第54至57頁），由該分析表工
          料分析計算顯示，被上訴人無需支出系爭工程製作混
          凝土所需之水泥材料成本，此不同於非政府公共工程
          計算購買混凝土價格，必須考慮所需水泥材料費用，
          故系爭工程被上訴人購買混凝土成本，應低於一般市
          場價格，其得否持不能證明為施作於系爭工程之上開
          統一發票，主張其上所載之價格，即為本件工程不能
          預料之增加支出費用，亦非無疑。
        況且，兩造間合約第5條約定合約金額為11億4942萬
          2452元，按實際驗收數量結算，兩造均不爭執此約定
          具有總價承攬之性質（見本院卷(三)第206頁、207頁言
          詞辯論筆錄）。對照上訴人所述因情事變更，其請求
          增加給付4214萬4788元之購買混凝土費用，兩相比較
          ，縱有增加混凝土費用，亦不過為本件合約總價之
          3.6%，比例甚低，本院認為依原有合約第5條約定方
          式付款，應不至於有何顯失公平之情形，自無增加給
          付之必要。
        綜上，上訴人抗辯本件無情事變更原則之適用，堪予
          採信。
七、退而言之，如認有情事變更原則之適用，則被上訴人於92年
    7月16日提起本件訴訟，是否其請求權已罹於時效：
  （一）被上訴人主張系爭工程契約應為買賣與承攬混合之契約
        ，不適用民法第127條第7款2年時效規定。縱認本件有
        短期2年時效期間之適用，亦應自90年5月24日驗收時起
        算時效期間，其曾於92年5月22日發函中斷時效，並於
        請求後六個月內起訴，是本件請求並未罹於時效等語。
  （二）參照系爭工程契約第5條有關總價承攬，按實際驗收數
        量結算合約金額，及第7條付款辦法約定於每月5日及20
        日各估驗一次，按已完成數量計價付款95%，其餘5%保
        留至驗收合格付清之約定內容，顯見本件契約意旨在於
        被上訴人為上訴人完成一定之工作，並由上訴人依工作
        完成程度比例給付報酬，單純存在承攬性質。除此，系
        爭工程契約無何足以認為有何一方移轉財產權，他方給
        付價金之約定，故被上訴人主張本件為買賣與承攬混合
        之契約，應適用15年長期請求權時效一情，核屬無據。
  （三）按承攬之報酬之請求權因2年間不行使而消滅，民法第
        127條定有明文，而消滅時效，自請求權得行使時起算
        ，則為同法第128條所明定。依兩造合約第7條之付款辦
        法約定，本件工程係於每月5日及20日各估驗一次，按
        已完成數量計價付款95%。是以本件各期估驗後承攬報
        酬，除其中5%於驗收合格始得請求外，其餘被上訴人主
        張之自第18期即86年6月起至第101期即89年11月止，各
        期增加給付之報酬（見原審卷(一)第88頁被上訴人調整金
        額表），均分別自各該工程每半月估驗計價時起算，非
        如被上訴人所述各期請求權，均自90年5月24日驗收時
        起算時效。
  （四）被上訴人主張其不僅於91年10月16日向行政院公共工程
        委員會採購申訴審議委員會申請調解，未怠於行使權利
        ，並於92年5月22日發函中斷時效，且6個月內提起本件
        訴訟，未罹於時效等語，另提出調解書副知函、公共工
        程委員會調解不成立證明書為證（見原審卷(一)第22頁、
        25頁）。惟查，被上訴人所述上開申請調解，並非民法
        第129條第2項第2款規定生中斷時效之「聲請調解」事
        由，充其量該申請調解書副知函，僅可認為被上訴人表
        示請求履行債務之意思，就副知函到達上訴人後，未屆
        滿2年之各估驗期增加給付部分，生同法條第1項第1款
        因請求而中斷時效之效果。然被上訴人未提出調解書副
        知函送達上訴人後6個月內起訴之證明，依民法第130條
        之規定，時效視為不中斷。另關於被上訴人曾於92年5
        月22日發函上訴人行使請求一事，固為上訴人所不爭執
        ，然最後一期估驗日期為89年11月20日（見原審卷(一)第
        88頁），此即為其最後一期請求權得行使之時，被上訴
        人逾該期日2年，其遲至時效完成後之92年5月22日始發
        函請求，自無中斷時效之效果。故上訴人抗辯計至本件
        起訴時間92年7月18日已逾2年之請求權時效，應屬可採
        。故縱認本件有情事變更原則之適用，上訴人主張時效
        消滅之法律效果，拒絕被上訴人之請求，亦屬有據。
八、綜上所述，上訴人抗辯本件無情事變更原則之適用，及主張
    被上訴人之請求權已罹於時效，均屬可信，從而，被上訴人
    本於民法第227條之2第1項規定，主張情事變更原則，請求
    上訴人增加給付系爭工程第18期至第101期估驗款，共4214
    萬4788元本息、加值型營業稅，均為無理由，不應准許，其
    假執行之聲請亦失所附麗，應併予駁回。原審判命上訴人應
    增加給付2590萬5531元之本金及各按5%計算之加值型營業稅
    、遲延利息，另分別酌定金額為准免假執行之宣告，自有未
    洽，上訴意旨指摘原判決此部分不當，求予廢棄改判，為有
    理由，自應由本院予以廢棄改判，如主文第二項所示。本件
    事證已臻明確，兩造其餘攻擊防禦方法及舉證，經核於判決
    之基礎及結果均無影響，無庸逐一論列，附此敘明。
、據上論結，本件上訴為有理由，依民事訴訟法第450條、第7
    8條，判決如主文。
中　　華　　民　　國　　96　　年　　6 　　月　　12　　日
                    民事第10庭
                        審判長法　官  阮富枝
                              法  官  黃豐澤
　　　　　　　　　　　　　　  法  官  陳財旺
正本係照原本作成。
被上訴人如不服本判決，應於收受送達後20日內向本院提出上訴
書狀，其未表明上訴理由者，應於提出上訴後20日內向本院補提
理由書狀（均須按他造當事人之人數附繕本）上訴時應提出委任
律師或具有律師資格之人之委任狀；委任有律師資格者，另應附
具律師資格證書及釋明委任人與受任人有民事訴訟法第466條之1
第1項但書或第2項（詳附註）所定關係之釋明文書影本。
中　　華　　民　　國　　96　　年　　6 　　月　　12　　日
                              書記官  鄭淑昀
附註：
民事訴訟法第466條之1（第1項、第2項）：
對於第二審判決上訴，上訴人應委任律師為訴訟代理人。但上訴
人或其他法定代理人具有律師資格者，不在此限。
上訴人之配偶、三親等內之血親、二親等內之姻親，或上訴人為
法人、中央或地方機關時，其所屬專任人員具有律師資格並經法
院認為適當者，亦得為第三審訴訟代理人。
